高雄高等行政法院判決
                                     110年度簡上字第37號
上  訴  人　高雄市原住民長青協會


代　表　人　黃玉善

被 上訴 人  高雄市政府勞工局

代　表　人　周登春
上列當事人間勞工退休金條例事件，上訴人對於110年7月22日臺
灣高雄地方法院110年度簡字第23號判決，提起上訴，本院判決
如下：
    主  文
一、上訴駁回。
二、上訴審訴訟費用由上訴人負擔。
    事實及理由
一、上訴人所僱用勞工曾佩珊（下稱曾員）於民國108年6月10日
    到職。上訴人於109年5月20日告知曾員將於109年5月31日與
    其終止勞動契約，惟上訴人至109年7月30日始將資遣費新臺
    幣（下同）16,134元匯入曾員之郵局帳戶。被上訴人於109
    年8月5日實施勞動條件檢查時發現上情，於109年8月24日函
    請上訴人陳述意見後，被上訴人認上訴人違反勞工退休金條
    例（下稱勞退條例）第12條第2項規定之事實明確，依勞退
    條例第45條之1、行政罰法第8條但書及第18條第3項等規定
    ，以109年9月22日高市勞條字第10938473900號裁處書裁處
    20萬元罰鍰（下稱原處分）。上訴人不服，提起訴願，遭訴
    願決定駁回，經循序提起行政訴訟，仍經原審判決駁回，遂
    提起本件上訴。
二、兩造於原審之主張及聲明，均引用原審判決書所載。
三、原判決駁回上訴人在原審之訴，係以：
  ㈠上訴人與曾員間之勞動契約已於109年5月31日終止：
    依上訴人代表人於109年5月12日上午10時至下午1時許召開
    109年高雄市原住民前鎮區長青文健站業務工作檢討會議紀
    錄資料，該次會議主席當場宣布「經過充分討論不適任之曾
    員應予檢討淘汰」(原處分卷第149至150頁)；又上訴人代表
    人於行政機關給予陳述意見及原審言詞辯論程序中之陳述(
    見原處分卷第118頁，原審卷第161頁)及曾員於勞資爭議調
    解程序中之主張(原審卷第23頁)，足認上訴人係依勞動基準
    法第11條第5款所定「勞工對於所擔任之工作確不能勝任時
    」之事由，於109年5月20日向勞工曾員預告將於同年月31日
    終止勞動契約，堪認上訴人與曾員間之勞動契約已於109年5
    月31日終止。
  ㈡上訴人違章之事實：
    上訴人與曾員間之勞動契約已於109年5月31日終止，則依勞
    退條例第12條第2項規定，上訴人應於勞動契約終止後30日
    內即109年6月30日前核發資遣費予曾員，然上訴人遲至109
    年7月30日始將資遣費16,134元匯入曾員之郵局帳戶，違反
    勞退條例第12條第2項之規定事實明確，被上訴人依勞退條
    例第45條之1第1款規定予以裁罰，核無不合。
  ㈢被上訴人承辦人未曾告知得緩期至109年7月31日方給付資遣
    費：
    上訴人主張雙方曾於109年6月4日及6月15日進行調解，因上
    訴人資金拮据困難，提出以分3期或於109年7月31日一次給
    付之方式發給資遣費16,134元，然曾員不接受而調解不成立
    。嗣上訴人未收到曾員之其他解決方案，遂向被上訴人承辦
    人請示，經承辦人口頭答覆上訴人於109年7月31日前如數匯
    款即可，然上訴人代表人於原審言詞辯論程序中陳述：「10
    9年7月30日的日期是我自己認定的……勞工局小姐沒有告訴
    我在109年7月30日前提撥，她是說30天內」(見原審卷第161
    至162頁），足認被上訴人之承辦人員從未曾向上訴人表示
    於109年7月30日前發給勞工資遣費即可。
  ㈣被上訴人有關罰鍰金額之裁處係屬適法裁量：
    上訴人主張其代表人黃玉善已74歲高齡，較難獲悉勞動法令
    內容及變更，不諳勞退條例，屬不知法規而違犯法令之情形
    ，應適用行政罰法第8條但書規定減輕或免除處罰。然被上
    訴人審酌上訴人因疏忽遲延逾30日給付資遣費而觸法，且於
    109年7月30日到局受檢前已補發曾員法定之資遣費，欠補之
    資遣費經核算為16,134元，審酌違規情節、可受責難程度較
    屬輕微、所生影響及因違反行政法上義務所得之利益，並考
    量受處罰者之資力，爰依行政罰法第8條但書及第18條第3項
    規定，將罰鍰金額酌減為20萬元，核其有關罰鍰金額之裁處
    ，係屬適法之裁量。
  ㈤上訴人無力繳納本件分期之罰款，無關原處分合法性之認定
    ：
    上訴人主張原處分裁處罰鍰20萬元分為10期給付，上訴人代
    表人已墊付1至3期，第4期起因代表人經濟困境而未如期繳
    納，懇請免予處罰，然此純屬上訴人於被上訴人作成本件裁
    罰處分後，其本身是否具有履行繳納罰緩義務之資力問題，
    尚難以此為由，而謂原處分有何違法不當之處。
四、上訴意旨略以：
  ㈠上訴人係原民會核定賡續109年度推展原住民族長期照顧－
    文化健康站實施計畫案，所需的經費如業務費、人事費、薪
    資、勞健保、年終獎金、績效獎金、退休金等均由補助單位
    行政院原住民委員會核撥、承辦單位高雄市政府原住民事務
    委員會核定各區執行單位補助經費；執行單位依規定按月依
    實核銷程序請款作業，以專款專用規定辦理。
  ㈡上訴人為奉公守法的社團法人，是一群離鄉花東遷居都會均
    無給職、犧牲奉獻、熱心公益的都會原住民長者，配合政府
    推展原住民族長期照顧服務工作，並非營利事業單位或基金
    會，本協會只負責執行文健站業務、推動、考核之責任，並
    非所稱雇主（資方），本件最大疑慮係權責定位劃分不清，
    配套措施不完善、深感困擾。
  ㈢上訴人經費拮据，對本案承認作業疏失，不諳法令所致而觸
    法，絕非故意延遲或補發資遣費之情事。上訴人代表人現年
    75歲、無固定收入，經費來源有限，只靠退伍軍人補助金來
    生活，今面對資遣費給付及罰鍰支付，如繳納匯款單影本各
    1件，將僅有積蓄全部釋出，仍為不足，還逕向親友借款付
    清，現今生活受到很大影響及困境。請法院體恤民困，能予
    行政罰法第8條規定不因不知法而免除處法責任，但按情節
    得減輕或免除處罰。
五、被上訴人則以：
  ㈠上訴人有本件違章事實且具有故意或過失：
    上訴人稱有內部行政流程需時間辦理，尚非不得於109年6月
    4日至被上訴人勞資爭議調解時先行墊付，或依勞工同意之
    調解方案分2期給付資遣費16,134元，惟上訴人疏於注意而
    致勞工曾員未能於法定期限內受領資遣費，遲至109年7月30
    日始給付，縱非故意，但難認無過失。
  ㈡上訴人代表人已承認被上訴人未告知得緩期給付至109年7月
    30日，且縱如上訴人所稱學歷為軍校畢業，對於法令規定更
    應優先遵循，而非自行認定日期延後給付而致生違法情事，
    而被上訴人作成行政處分前已綜合審酌違規情節、可受責難
    程度、所生影響及因違反行政法上義務所得之利益，並考量
    受處罰者代表人個人能力，其對於行為之違法理解辨識能力
    較低，可非難性尚輕，爰依行政罰法第8條但書及第18條第3
    項規定，將罰鍰金額酌減為20萬元整，並無裁量逾越之情形
    。
六、本院經核原判決並無不合，茲就上訴意旨再論述如下：
  ㈠原處分已肯認本件有行政罰法第8條但書之適用：
    1.行政罰法第8條規定：「不得因不知法規而免除行政處罰
      責任。但按其情節，得減輕或免除其處罰。」其立法意旨
      係以行為人因不瞭解法規之存在或適用，進而不知其行為
      違反行政法上義務時，原則上仍不得免除行政處罰責任。
      倘其可非難程度較低，依但書規定，例外得按其情節減輕
      或免除其處罰。
    2.查上訴人對其未依規定於法定期限內給付資遣費之違法事
      實並不爭執，僅認原處分有關罰鍰金額之科處過重。然查
      ，上訴人係違反勞退條例第12條第2項規定，被上訴人已
      考量上訴人應受責難程度及所生影響，其不知法規之可責
      性較低，按其情節，於勞退條例第45條之1所定處30萬元
      以上150萬元以下罰鍰之法定罰鍰額度內，再減輕低於法
      定罰鍰最低額至20萬元整，並引用行政罰法第8條減輕其
      處罰，有原處分裁處書附卷可參(見原審卷第32頁)，從而
      ，上訴人主張本件被上訴人應依行政罰法第8條再從輕處
      罰，即無所據。
  ㈡原處分裁罰數額已考量違章情節而為適切之裁罰：
    再者，被上訴人依勞退條例第45條之1及行政罰法第18條第3
    項規定，按其情節予以減輕處罰，裁量處以法定罰鍰最低額
    之三分之二即200,000元，核其手段與目的間尚未顯失均衡
    ，責罰亦尚屬相當，並未違反比例原則，被上訴人權衡前述
    因素所為之罰鍰處分，即無違誤，上訴人以其縱有上開違規
    之事，因機構經費來源不多，而代表人年紀老邁，收入有限
    等因素，認有再減輕或免予處罰之情狀，應將裁處減輕至法
    定最低額度三分之一或免予處罰，僅屬上訴人執其一己之期
    望而為之指摘，自無可採。
七、綜上所述，上訴人之主張均無可採。原判決將訴願決定及原
    處分均予維持，並駁回上訴人在原審之訴，核無違誤。上訴
    論旨，仍執前詞，指摘原判決違背法令，求予廢棄，為無理
    由，應予駁回。
八、據上論結，本件上訴為無理由。依行政訴訟法第236條之2第
    3項、第255條第1項、第98條第1項前段，判決如主文。
中　　華　　民　　國　　110　 年　　10　　月　　28　　日
             高雄高等行政法院第三庭
                         審判長法官　吳　永　宋
                               法官　林　彥　君
                               法官　黃　堯　讚
以上正本係照原本作成。
不得上訴。
中　　華　　民　　國　　110　 年　　10　　月　　28　　日

                              書記官　江　如　青